臺灣板橋地方法院民事判決　　　　　　　95年度訴字第1139號
原　　　告　帝華科技股份有限公司
法定代理人　甲○○
訴訟代理人　孔繁琦律師
　　　　　　張躍騰律師
　　　　　　鄭富方律師
被　　　告　力群電子股份有限公司
法定代理人　丙○○
訴訟代理人　王振志律師
複代理　人　鄭淑婉律師
上列當事人間請求返還所有物事件，經本院於民國96年1 月25日
言詞辯論終結，判決如下：
    主  文
被告應給付原告新臺幣壹拾參萬零陸拾參元，及民國九十五年八
月十八日起至清償日止，按年息百分之五計算之利息。
原告其餘之訴駁回。
費用由被告負擔百分之四，餘由原告負擔。
本判決第一項得假執行；被告如將請求標的物提存，或於執行標
的物拍賣、變賣前，以新臺幣壹拾參萬零陸拾參元為原告預供擔
保，得免為假執行。
原告其餘假執行之聲請駁回。
    事實及理由
一、按訴狀送達後，原告不得將原訴變更或追加他訴。但有下列
    各款情形之一者，不在此限：(2)請求之基礎事實同一者。民
    事訴訟法第255 條第1 項第2 款定有明文。本件原告起訴本
    於侵權行為法律關係請求被告賠償留置模具所生損害；嗣追
    加本於給付遲延法律關係請求被告賠償遲延交付模具所生損
    害，被告雖不同意，惟本件既屬同一基礎事實而為追加請求
    ，要無不合，應予准許。
二、原告主張：
  (一)原告向被告訂購如附表所示模具一批（金額各如附表所示）
    ，以供被告生產原告所訂製冷光電路板之用。雙方約定被告
    於完成前述模具並經原告認可後，該模具即由被告保管，並
    用以製作原告訂製之冷光電路板，但模具仍為原告所有。詎
    被告於前述冷光電路板生產完畢後，竟拒絕返還前述模具，
    已經原告分別於民國94年2 月間以口頭、94年5 月19日及同
    年6 月7 日以書面催告在案，而被告為達前述占有模具之目
    的竟捏造債權，以虛構債權留置模具拒絕返還。然被告所稱
    其對原告之貨款債權，業經法院判決無理由確定在案（本院
    94年度訴字第453 號），且前述貨款債權與被告扣留模具並
    無相牽連，是不符合留置權行使之要件，被告應屬非法留置
    ，無權占有並為故意不法侵害原告對系爭模具之所有權（包
    含使用、收益、處分權），爰依民法第184 條第1 項規定，
    請求被告就原告因無法使用系爭模具而受下列損害負賠償之
    責。另被告給付遲延，併依民法第231 條規定，請求賠償因
    遲延所致損害。
    (1)日本客戶因原告出貨遲延而專程來台探查所支出費用4 萬
      4,961元。
    (2)原告重新開模具支應工廠運作之費用32萬6,550元。
    (3)原告須重寄樣品與日本客戶之運費5,615元。
    (4)因被告扣留原告模具，致原告無法正常出貨，造成訂單減
      少之營業損失150萬元。
    (5)原告投入處理額外人力費用14萬725元。
    (6)原告商譽受損100萬元。
  (二)併為聲明：被告應給付原告301 萬7851元，及自準備一狀繕
    本送達翌日（95年8 月18日）起至清償日止，按年息5%計算
    之利息；原告願供擔保，請准宣告假執行。
三、被告抗辯：
  (一)被告於94年3 月10日請求原告給付貨款。雖經法院判決認定
    買賣契約不存在而判決駁回（95年5 月9 日被告敗訴確定）
    ，惟於判決確定前，被告既依民法第928 條規定行使留置權
    ，本屬法律所許，並無何無權占有、非法留置之情，且被告
    於前案敗訴後，隨即通知原告取回模具。另倘認原告之主張
    有理，於前案訴訟期間，原告本可依假處分程序取回模具，
    竟捨棄不為，另行開模等，顯違常理，損害之擴大亦與有過
    失。
  (二)另原告於93年5 月間始以電子郵件通知被告返還模具，又未
    前往被告處所取回模具，被告自不負遲延之責。而就原告主
    張之損害，被告否認與原告主張之有責行為間有何相當因果
    關係，應由原告負立證之責等語。
  (三)併為答辯聲明：原告之訴駁回；如受不利判決願供擔保，請
    免為假執行。
四、兩造不爭執之事項：
  (一)原告向被告訂購如附表所示模具一批（已經製作完成，並付
    清款項。），以供被告生產原告所訂製冷光電路板之用。雙
    方約定被告於完成前述模具並經原告認可後，該模具即由被
    告保管，用以製作原告訂製之冷光電路板（模具為原告所有
    ），並於產品生產完畢後，負有返還模具之義務。
  (二)原告於94年5 月19日發電子郵件通知被告應於94年6 月1 日
    以前返還如附表所示模具；被告則於同年5 月20日以電子郵
    件回覆：未結清貨款前，被告得行使留置權拒絕返還等情（
    詳原證13）。
  (三)被告前以原告積欠貨款為由，留置如附表所示模具，並提起
    訴訟（94年3 月10日）請求給付貨款，經法院判決駁回被告
    之請求確定（95年5 月6 日）等情，並有本院94年度訴字第
    453 號、臺灣高等法院95年度上易字第43號判決各一份在卷
    可佐。
  (四)如附表所示模具，除項次2 、3 、4 部分外，業據原告於95
    年6 月22日取回；項次2 、3 、4 部分則於本院95年11月13
    日言詞辯論期日當庭交由原告取回等情，並有移交模具清單
    （被證2）、言詞辯論筆錄各一份，附卷可查。
  (五)94年農曆大年初一為國歷2月9日。
五、按債權人占有屬於其債務人之動產，而具有左列各款之要件
    者，於未受清償前，得留置之：(1)債權已至清償期者。(2)債
    權之發生，與該動產有牽連之關係者。(3)其動產非因侵權行
    為而占有者，民法第928 條定有明文。本件被告乃執「原告
    積欠貨款債務未償」為由，留置原告所有如附表所示模具。
    然所主張「貨款債權」，既經法院判決不存在確定，足認被
    告自始未合法取得留置系爭模具之權利，先此敘明。
六、關於被告是否負給付遲延責任？倘是，何時起負遲延之責？
  (一)承前述，本件被告占有系爭模具，既基於兩造間使用借貸契
    約關係而來（查原告委託被告承製模具部分，兩造間契約關
    係固屬承攬。然於模具完成後，兩造既不爭執模具之所有權
    歸屬原告，再由原告提供模具交由被告使用，以供被告生產
    原告所訂製冷光電路板之用。應認被告於生產原告所訂製冷
    光電路板時起係改基於「無償使用借貸」契約關係占有並使
    用系爭模具。且前開使用借貸契約雖未定有期限，惟於被告
    不再承製原告所訂製冷光電路板時，可認使用目的完了。）
    。準此，需俟原告依民法第470 條、第229 條第2 項規定向
    被告為返還模具之請求時，被告始負遲延責任。
  (二)原告主張：其於94年2 月間即向被告為返還模具之請求等情
    ，既為被告所否認，自應由原告就前開積極、利己主張負立
    證之責。經查：
    本院依原告聲請傳訊證人邱素貞（原告公採購課長），到庭
    證稱：大約是94年農曆過年前，大約是國曆1 到3 月左右，
    我們用電話通知請被告歸還系爭模具，當時被告還沒有對原
    告提出訴訟，被告回覆說要等庫存的貨解決後再談模具歸還
    的事情，沒有書面，這段期間大概以電話談了2 、3 次，都
    沒有結果，後來才在5 月間發電子郵件。（日本客戶是否有
    向你們下訂單，是何時下訂單？）大約是在94年農曆年時告
    訴我們，剛開始時是以口頭詢問，可以後再正式下訂單。（
    這張訂單有無向被告詢問是否接受下單？）我們有向被告詢
    問可否接受這訂單，被告也是跟我們說要等庫存解決後才接
    受。我們是先向被告問是否接單，被告表示要等庫存解決後
    才接受，之後我們才有跟他們要模具返還，日本模具指的是
    Ｄ2123 ，後來這張單子因為被告不接，所以我們請恒通股
    有限公司（下稱恆通公司）重新開新的模具生產這張訂單，
    恒通就是作之前被告作的工作。（所謂「之後才有跟他們要
    模具」指的是何時？）我們馬上就跟被告要，因為如果被告
    返還我們就不用作新的模具，所以新的模具是在被告拒絕返
    還後，我們才另外定作等語。核與證人乙○○（訴外人恆通
    公司業務部經理）到庭所證：（這次模具原告何時跟你們下
    單？交易的情形如何？）94年2 月間跟我們下單，當時跟我
    們說這個模具之前有做過是在被告公司，他想要我們重做模
    具，規格原告有給我三張圖面，圖面是產品的外型尺寸，就
    是模具外觀，我們的說法是下料，那時只有外型圖，後來開
    模後我有跟原告要，但是原告有些數據還是沒有給我，所以
    我們有向原告要些規格，但是規格不太清楚，所以造成往後
    三次的修改。（當初跟原告要數據時，為何原告沒有辦法提
    供足夠的數據？）當初我有問原告，如果有舊的模具，可以
    提供給我修改，但是原告跟我說被告模具沒有還給他，後來
    原告還是沒有給我們詳細的數據，是我自己猜出來的等語，
    互核相符。參以，經本院當庭比對被告所製作Ｄ2123號模具
    射出成品，與恆通公司所製作模具射出成品結果，其外觀大
    小相符，僅按押點部分被告成品為白色，恆通公司成品為灰
    色等情（詳本院95年11月13日言詞辯論筆錄）。經本院調查
    結果，認原告委託恆通公司製作之模具，應確係與委託被告
    承製Ｄ2123號模具同一；而證人所稱：於被告拒絕於貨款糾
    紛解決前續接訂單，原告於改向恆通公司訂模前，已先向被
    告索回模具遭拒等情，亦與一般經驗法則相符，應可信為真
    正。準此，原告主張：其於94年2月間向恆通公司下訂單前
    ，即先向被告請求返還模具遭拒等情，應可採信。本件被告
    應自原告最初請求返還模具之日起（94年2 月間），負給付
    遲延之責。
七、按損害賠償之債，以有損害之發生及有責任原因之事實，並
    二者之間，有相當因果關係為成立要件。故原告所主張損害
    賠償之債，如不合於此項成立要件者，即難謂有損害賠償請
    求權存在（最高法院48年台上字第481號判例意旨參照）。
    茲就原告主張因被告給付遲延所受損害，臚列說明於下：
  (一)原告主張：日本客戶因原告出貨遲延而專程來台探查所支出
    費用4 萬4961元等情，業據提出原告公司請款申請表、傳票
    、發票、信用卡簽單、計程車收據、電子郵件各數紙為證（
    詳原證16、17、18、27、28）。惟為被告所否認。經查，觀
    諸前述支出單據：(1)其中電子郵件（原證27）所載6 月份日
    本客戶到訪（6 月6 日、7 日）部分，原告僅提出單方製作
    之請款申請表，並無何支出憑證提出，難認原告已就實際支
    出為立證。(2)電子郵件（原證28）所載7 月份到訪（僅7 月
    12日、13日；14日則改赴至大陸）部分，核對其提出單據金
    額除其中統一發票金額1,848 元（日期94年7 月12日）、計
    程車收據300 元（日期94年7 月13日），支出之時間與電子
    郵件所載時間相符，應屬有據外；其餘部分則或未記載日期
    或所記載之日期與到訪日期不同，單執原告所提出書證，至
    多僅可認屬交際費用之支出，並無法逕推認支出之對象及原
    因（附記部分為原告單方之記載，不得逕採為有利原告之證
    明。）。而原告並未再提出其餘證據以佐「除前述2,148 元
    （1,848+300=2,148） 以外之支出憑證與系爭Ｄ2123模具之
    重製間具有相當因果關係」之主張，經本院調查之結果認此
    部分原告請求被告給付2,148 元為有理由，逾此部分之主張
    ，為無理由，應予駁回。
  (二)原告主張：其因被告遲延交還模具不得已重新開模具支應工
    廠運作之費用32萬6,550 元。包含向恆通公司重新訂製Ｄ21
    23模具費用（附表所示編號3 、4 部分）共計23萬7,300 元
    （ (80,000+18,000+68,000+60,000)*1.05= 237,300）；向
    訴外人億福公司重新訂製Ｄ2114模具（附表所示編號2）8萬
    9,250 元等語。被告則否認告委託訴外人恆通公司與億福公
    司所重製之模具，與原告委託被告承製模具相同。是此部分
    亦應由原告就模具同一之事實，負舉證之責。查：
    (1)關於Ｄ2123模具部分：
      除據原告提出訂單3 份、對帳單及送貨單各2 份、發票
        3 紙為證（詳原證29、30、31）外；承前述，並核與證
        人乙○○、邱素貞內容相符（即證人乙○○證稱：當初
        我有問原告，如果有舊的模具，可以提供給我修改，但
        是原告跟我說被告模具沒有還給他，後來原告還是沒有
        給我們詳細的數據，是我自己猜出來的。模具有三個因
        素，有時間、壓力、溫度，如果是第一次承接，這些數
        據，我可以跟著原告走，不需要跟著被告走，我記得原
        告有拿一片被告做好的成品，因為要做個與被告一樣，
        所以才需要之前被告做時的一些數據。後來我們作成的
        產品是跟被告的產品一樣，是落在正負公差裡面；計價
        方式有兩種，一種是直接計在模具裡面，一種攤在成品
        裡面，攤在產品裡面的單價會調整，這件兩種都有；修
        模的原因是原告無法提供數據，且有表示要跟被告的產
        品一樣等語。證人邱素貞陳稱：恆通做的就是之前被告
        作的工作，指的是Ｄ2123模具等語）；參酌本院當庭比
        對成品外觀之結果「形狀相符，按壓點顏色不符」等情
        ，足認原告所委託恆通公司製作之模具確與委託被告承
        製之同型模具同一。準此，原告主張：肇於被告94年2
        月間拒絕而遲延歸還Ｄ2123模具，致原告支出23萬7,30
        0 元重製Ｄ2123模具費用，應屬被告遲延所致損害一節
        ，為可採信。
      按基於同一原因事實受有損害並受有利益者，其請求之
        賠償金額，應扣除所受之利益，民法第216 條之1 定有
        明文。查本件原告固因被告遲延返還Ｄ2123模具而受有
        重製之損害，惟同時獲有恆通公司重製後Ｄ2123模具所
        有權。參酌原告於起訴狀中自承Ｄ2123模具於起訴時之
        價值尚有11萬5,000 元（95,000+20,000= 115,000），
        並主張重製前後模具同一等情。此部分原告主張損害自
        應再扣除所受利益11萬5,000 元。基上，原告得請求賠
        償之金額為12萬2,300 元。
    (2)關於Ｄ2114模具部分：經本院當庭比對被告所提出射出成
      品（白色），原告委託與訴外人億福公司重製模具射出成
      品（透明）之結果，二者除有定位孔不同（重製成品無定
      位孔）外，中間橢圓形孔亦有不同（重製成品孔較大）等
      情（詳本院95年11月13日言詞辯論筆錄）。原告雖主張：
      其於90年11月6 日已將定位孔取銷，並提出產品規格圖為
      證（原證53）、採購單（原證54）、銷貨單（原證55）為
      佐。然原告所提出產品規格圖僅有原告公司名稱，並無被
      告簽署之字樣，該產品規格圖是否屬兩造間最後確定之樣
      品，已有可疑；遑論產品規格圖僅敘及取銷「定位孔」，
      並未敘及中間「橢圓形孔」差異之理由、而採購單及銷貨
      上則無成品規格之記載，是單執原告所提出書證，尚難謂
      原告已就重製後模具與附表所示Ｄ2114模具同一之佐。此
      外，原告並未再提出其餘證據以供本院審酌，經本院調查
      之結果認，原告既無法證明模具之同一性，其重製之支出
      自難推認與被告之遲延交付Ｄ2114模具間，具相當因果關
      係。
  (三)原告主張：其因重製Ｄ2123模具結果須重寄樣品與日本客戶
    ，致支出運費5,615 元等情，業據提出運費請款單一份為證
    （原證23）；並經核其支出期間（94年3 月18日起至94年5
    月18日止）與證人乙○○所陳重製、修模期間相符，應可信
    為真正。是則，原告此部分請求，應屬有據。
  (四)原告主張：因被告扣留原告模具，致原告無法正常出貨，造
    成訂單減少之營業損失150 萬元等語，固據提出營業額統計
    表（原證24）、比較表（原證37）、電子郵件影本（原證38
    ）為佐。惟其中統計表及比較表均為原告單方製作之文書，
    且為被告所否認，自無法採有利原告主張之佐；至電子郵件
    內文固得為原告無法正常出貨遭「客訴」之佐，然此客訴是
    否造成訂單減損及損金額達150 萬元等情，則未據原告為進
    一步之舉證（訂單減少之原因並未止一端；且證人乙○○到
    庭證稱：產品的部分後來我們幫忙生產，並沒有什麼問題等
    語。）。基上，被告抗辯：原告未就相當因果關係為舉證等
    語，即屬有據，原告此部分之請求，為無理由。
  (五)原告主張：其投入處理額外人力費用14萬725 元等語，固提
    出原告自行製作之報表一份為證（原證25），惟前開報表為
    原告單方製作之文書，且為被告所否認，原告單執前開文書
    並無足為實際受有損害之佐。遑論，依原告所提出報表所示
    人員，既均屬本來即受雇於原告之人員，非因重製模具而臨
    時增聘人員，原告復未就其等因工作量增加致原告除原本薪
    資外需另再支付加班等勞報酬提出任何證據供佐，空言其因
    此增加人事支出云云，亦無可採。準此，原告此部分損害之
    請求，為無理由，應予駁回。
  (六)原告主張：其商譽因被告之債務不履行受損，爰請求100 萬
    元一節，既為被告所否認，自應由原告就商譽受損之事實負
    舉證之責，然就此部分，並未據原告提出任何證據證明「商
    譽受損」之情，其此部分所為賠償之請求，應有可議。且同
    前述，依證人邱素貞、乙○○所證內容可知悉，原告乃為知
    悉被告拒絕返還模具之前提下，始詢問訴外人恆通公司重製
    模具接單可能性後，才接受日本客人訂單。則此部分訂單交
    貨遲延，乃肇於原告誤判重製之日程及對日本客戶未詳盡告
    知義務等，縱原告因此發生商譽受損，亦與接單前早已發生
    本件遲延之事實間無涉。基上，原告此部分之請求，於法亦
    有未合。
  (七)基上，原告本於給付遲延法律關係，請求被告賠償13萬63元
    （2,148+122,300+5,615=130,063） ，為有理由，逾此部分
    之請求，則屬無據，應予駁回。
八、按給付遲延與侵權行為，性質上雖屬相同，但因債務人之遲
    延行為侵害債權，在民法上既有特別規定，自無關於侵權行
    為規定之適用（最高法院43年台上字第639 號判例意旨參照
    ）。查，系爭模具之遲延返還，既未致原告喪失模具之所有
    權，本件原告所主張損害，復屬債務不履行所致（侵害取回
    系爭模具之債權），按諸前開判例意旨，原告本於侵權行為
    法律關係為本件賠償之請求，於法應屬無據，併此敘明。
九、綜上，原告本於給付遲延法律關係，請求被告賠償13萬63元
    ，及自95年8 月18日起至清償日止，按年息5%計算之利息，
    為有理由，逾此部分之請求，則屬無據，應予駁回。
十、兩造均陳明願供擔保，請准宣告假執行，或免為假執行宣告
    。經核原告勝訴部分所命給付之金額，既未逾50萬元，爰依
    民事訴訟法第389 條第1 項第5 款規定，依職權宣告假執行
    ；併酌定相當之擔保金額，准被告預供擔保免為假執行。至
    原告敗訴部分，其假執行之聲請已失所附麗，應併駁回。
結論：原告之訴為一部有理由、一部無理由，依民事訴訟法第79
條、第389條、第392條第2項，判決如主文。
中　　華　　民　　國　　96　　年　　2 　　月　　8 　　日
                  民事第一庭    法　官　黃信滿
以上正本係照原本作成
如對本判決上訴，須於判決送達後20日內向本院提出上訴狀
中　　華　　民　　國　　96　　年　　2 　　月　　8 　　日
                            書記官　林月蓉
